ACORDAO-COMPLETO-2458494

ACÓRDÃO 2886/2022 ATA 16/2022 - PRIMEIRA CÂMARA

VISTOS, relatados e discutidos estes autos de recurso de reconsideração interposto por Afonso Fernandes Rocha contra o Acórdão 1252/2020-TCU-Primeira Câmara.
ACORDAM os ministros do Tribunal de Contas da União, reunidos em sessão da 1ª Câmara, ante as razões expostas pelo relator e com fundamento nos artigos 32, inciso I, e 33, da Lei 8.443/1992, em:
9.1. conhecer do recurso de reconsideração para, no mérito, negar-lhe provimento;
9.2. dar ciência desta deliberação, bem como do relatório e voto que a fundamentam, ao recorrente, ao Conselho Regional de Odontologia do Rio de Janeiro e à Procuradoria da República no Estado do Rio de Janeiro.

Recurso de reconsideração em tomada de contas especial

Primeira Câmara

Conselho Regional de Odontologia do Rio de Janeiro.

3. Interessados/Responsáveis/Recorrentes:
3.1. Responsável: Afonso Fernandes Rocha (XXX.548.727-XX).
3.2. Recorrente: Afonso Fernandes Rocha (XXX.548.727-XX).

13.1. Ministros presentes: Benjamin Zymler (na Presidência), Walton Alencar Rodrigues (Relator) e Jorge Oliveira.
13.2. Ministro-Substituto presente: Augusto Sherman Cavalcanti.

WALTON ALENCAR RODRIGUES

Ministro-Substituto Augusto Sherman Cavalcanti.

Transcrevo instrução cuja proposta foi acolhida pela Secretaria de Recursos e pelo Ministério Público junto ao TCU:
INTRODUÇÃO
1. 	Trata-se de recurso de reconsideração interposto por Afonso Fernandes Rocha (peças 49-52) , contra o Acórdão 1252/2020-TCU-Primeira Câmara, relatado pelo Ministro Augusto Shermann (peça 37) . A deliberação recorrida apresenta o seguinte teor (destacando-se os itens impugnados) :
9.1. rejeitar as alegações de defesa do Sr. Afonso Fernandes Rocha (CPF XXX.548.727-XX) ;
9.2. julgar irregulares, nos termos dos arts. 1º, inciso I, 16, inciso III, alínea "d", § 2º, da Lei 8.443/92 c/c os arts. 19 e 23, inciso III, da mesma Lei, e com arts. 1º, inciso I; 209, inciso IV; 210 e 214, inciso III, do Regimento Interno/TCU, as contas do Sr. Afonso Fernandes Rocha (CPF XXX.548.727-XX) , condenando-o ao pagamento das importâncias a seguir especificadas, atualizadas monetariamente e acrescidas dos juros de mora, calculadas a partir das datas discriminadas até a data do efetiva quitação do débito, fixando-lhe o prazo de quinze dias, para que comprove, perante o Tribunal, o recolhimento das referidas quantias aos cofres do Conselho Regional de Odontologia do Rio de Janeiro (CRO/RJ) , nos termos do art. 23, inciso III, alínea "a", da citada lei: 
	N.º
	VALOR (R$) 
	DATA

	1
	5.100,00
	1/10/2010

	2
	5.100,00
	1/10/2010

	3
	3.200,00
	1/10/2010

	4
	4.080,00
	1/10/2010

	5
	2.580,00
	1/10/2010

	6
	5.100,00
	1/11/2010

	7
	3.200,00
	1/11/2010

	8
	3.900,00
	1/11/2010

	9
	5.100,00
	1/12/2010

	10
	5.100,00
	1/12/2010

	11
	3.200,00
	1/12/2010

	12
	5.100,00
	1/2/2011

	13
	5.100,00
	1/2/2011

	14
	3.200,00
	1/2/2011

	15
	5.100,00
	1/4/2011

	16
	5.100.00
	1/4/2011

	17
	5.100,00
	1/12/2011

	18
	5.100,00
	1/2/2012

	19
	5.100,00
	1/2/2012

	20
	5.100,00
	1/3/2012

	21
	5.100,00
	1/3/2012

	22
	5.100,00
	1/4/2012

	23
	5.100.00
	1/4/2012

	24
	5.100,00
	1/5/2012

	25
	5 100.00
	1/5/2012

	26
	5.100.00
	1/6/2012

	27
	5.100,00
	1/7/2012

	28
	5.100,00
	1/7/2012

	29
	5.100.00
	1/8/2012

	30
	5.100,00
	1/8/2012

	31
	5.100.00
	1/9/2012

	32
	5.100,00
	1/9/2012

	33
	5.100.00
	1/11/2012

	34
	10.200,00
	1/1/2013

	35
	5.100,00
	1/2/2013

	36
	5.100,00
	1/3/2013

	37
	5.100,00
	1/4/2013

	38
	5.100,00
	1/5/2013

	39
	5.100,00
	1/5/2013

	40
	5.100,00
	1/6/2013

	41
	5.100,00
	1/7/2013

	42
	10.200,00
	1/8/2013

	43
	5.100,00
	1/9/2013

	44
	5.100,00
	1/10/2013

	45
	5.100,00
	1/11/2013

	46
	5.100,00
	1/12/2013

	47
	5.100.00
	1/1/2014

	48
	5.100,00
	1/3/2014

	49
	5.100,00
	1/4/2014

	50
	5.100,00
	1/5/2014

	51
	5.100,00
	1/6/2014

	52
	5.100.00
	1/7/2014

	53
	5.100,00
	1/8/2014

	54
	5.100,00
	1/9/2014

	55
	10.200,00
	1/11/2014

9.3. aplicar ao Sr. Afonso Fernandes Rocha (CPF XXX.548.727-XX) a multa prevista no art. 57 da Lei 8.443/1992 c/c o art. 267 do Regimento Interno do TCU, no valor de R$ 100.000,00 (cem mil reais) , fixando-lhe o prazo de quinze dias, a contar das notificações, para que comprove, perante o Tribunal (art. 214, inciso III, alínea "a", do Regimento Interno) , o recolhimento da dívida aos cofres do Tesouro Nacional, acrescida dos encargos legais devidos a contar da data deste Acórdão, caso não venha a ser paga dentro do prazo ora estipulado; 
9.4. autorizar, desde logo, a cobrança judicial das dívidas, caso não atendida a notificação, na forma do disposto no art. 28, inciso II, da Lei 8.443/1992;
9.5. enviar cópia deste Acórdão à Procuradoria da República no Estado do Rio de Janeiro, nos termos do § 3º do art. 16 da Lei 8.443/1992 c/c o § 7º do art. 209 do Regimento Interno do TCU, para adoção das medidas cabíveis;
9.6. enviar cópia deste Acórdão ao Conselho Regional de Odontologia do Rio de Janeiro (CRO/RJ) e ao responsável, para ciência.
HISTÓRICO
2.	A tomada de contas especial (TCE) sob comento foi instaurada pelo Conselho Regional de Odontologia do Rio de Janeiro (CRO/RJ) , em desfavor de Afonso Fernandes Rocha, ex-presidente do CRO/RJ (gestões 17/3/2007 a 16/3/2015 - peça 8) , em face dos indícios de dano ao erário decorrente da falta de contabilização de pagamentos decorrentes da publicação de anúncios na Revista CRO/RJ (peça 2, p. 80-306) , realizados por anunciantes no período de 1/10/2010 a 1/11/2014. 
2.1.	O CRO/RJ apurou que o faturamento desses pagamentos deu-se por intermédio da empresa de publicidade identificada como Quiver Comunicação Ltda., que teria recebido os valores diretamente dos anunciantes, entre os meses de outubro/2010 e novembro/2014, e supostamente repassado ao então presidente, Afonso Fernandes Rocha (peça 4, p. 220-226) .
2.2.	Na fase interna da TCE, o ex-presidente Afonso Fernandes Rocha foi notificado sobre as irregularidades (peça 4, p. 142-146) , porém, a despeito de ter solicitado prorrogação de prazo para apresentação de defesa (peça 4, p. 164; 171-173) , não consta dos autos a apresentação de defesa do responsável.
2.3.	As conclusões do relatório de tomada de contas especial TCE CRO 1/2016 (peça 4, p. 220-226) , foram que os espaços publicitários foram, de fato, comercializados sem que a receita das respectivas vendas ingressasse nos cofres do CRO/RJ, tendo sido repassada a Afonso Fernandes Rocha, após a dedução dos valores pactuados pelo serviço de cobrança, e que o prejuízo, de responsabilidade desse responsável totalizou R$ 386.030,55, em fevereiro de 2016 (peça 4, p. 224) . Essa conclusão foi ratificada pelo Plenário do CRO/RJ, sendo formalizadas por meio da Ata da 951ª Reunião Ordinária do Plenário (peça 4, p. 228, item 4) . 
2.4.	Já no âmbito desta Corte, após o exame (peças 12-14) dos elementos encaminhados pelo Conselho, a unidade instrutora promoveu a citação do responsável, em relação ao "Desvio de valores de pagamentos oriundos da inserção de publicidade na revista CRO/RJ" (peça 16) , tendo o responsável apresentado suas alegações de defesa à peça 21.
2.5.	Após a análise das alegações de defesa, a unidade técnica, em pareceres uniformes, propôs o julgamento pela irregularidade das contas e a aplicação de multa do art. 57 da Lei 8.443/1992 (peças 24 a 26) . Ambos, o MP/TCU (peça 27) e o relator (peça 38) , anuíram à proposta da unidade técnica, o que resultou no acórdão combatido (peça 37) . 
2.6.	Inconformado, o ex-presidente do CRO/RJ, Afonso Fernandes Rocha, interpôs recurso de reconsideração (peças 49 a 52) , requerendo a nulidade da TCE ou, alternativamente, a sua suspensão, ou ainda a não-aplicação da sua condenação, considerando que os mesmos fatos estão sendo discutidos na Ação Civil Pública 5082163-16.2019.4.02.5101, em trâmite na 11ª Vara Federal do Rio de janeiro. 
ADMISSIBILIDADE
3.	Reitera-se o exame preliminar de admissibilidade contido na peça 53, ratificado pelo relator, Ministro Walton Alencar Rodrigues, na peça 56, que concluiu pelo conhecimento do recurso, suspendendo-se os efeitos dos itens 9.2, 9.3 e 9.4 do Acórdão 1252/2020-TCU-Primeira Câmara, em relação ao recorrente, eis que preenchidos os requisitos aplicáveis à espécie. 
MÉRITO
4.	Delimitação
4.1.	Constitui objeto do recurso examinar se:
	a) a TCE deve ser anulada (peça 49, p. 3-6) ;
	b) não houve dano ao erário (peça 49, p. 3-8) ;
	c) cabe a suspensão da TCE em função da Ação Civil Pública 5082163-16.2019.4.02.5101, em trâmite na 11ª Vara Federal do Rio de Janeiro (peça 49, p. 8-10 e peças 50 a 52) . 
5.	Se a TCE deve ser anulada (peça 49, p. 3-6) .
5.1.	O recorrente afirma que a TCE deve ser anulada, com base nos seguintes argumentos:
	a) o processo está repleto de inverdades e equívocos jurídicos nas premissas adotadas;
	b) houve cerceamento de defesa, considerando que (peça 49, p. 4-5) :
	b.1) o recorrente não recebeu notificação da decisão de prorrogação de prazo em nenhum momento;
	b.2) o recorrente não teve acesso, nem consta dos autos, a suposta gravação de áudio feita pelo representante da empresa Quiver Comunicação Ltda. na qual se baseia a Comissão de TCE nomeada pelo CRO/RJ para concluir pela irregularidade imputada ao Suplicante;
	b.3) o art. 5º, incisos LIV e LV, da CF/88, que positivou o devido processo legal, donde se extrai os princípios do contraditório e da ampla defesa, constitui garantia individual e fundamental do cidadão de tomarem conhecimento e de contrapor argumentos em processos administrativos e judiciais onde se pretende formar sua culpabilidade, direitos que não foram respeitados no presente processo;
	b.4) o recorrente jamais foi instado pelo MPF para prestar qualquer esclarecimento acerca da representação que culminou com a instauração da TCE no CRO/RJ, principalmente das razões e circunstâncias determinantes de sua forma de proceder;
	b.5) exige-se como condição para a instauração do inquérito civil para a ação de improbidade administrativa, justa causa, uma vez que as repercussões são extremamente gravosas, sendo atingida a dignidade do recorrente;
	b.6) somente há justo motivo para a instauração de inquérito civil quando houver uma prova, mesmo que indireta, e não ter como ponto de partida do início de investigação uma representação subscrita pela chapa adversária do recorrente que se sagrou vencedora nas eleições para o CRO/RJ, e que se fundou unicamente na declaração prestada pelo representante da empresa Quiver Comunicação Ltda. 
	b.7) o recorrente não pôde, antecipadamente, prestar esclarecimentos na fase interna da TCE, o que, talvez, poderia ter evitado a instauração da Tomada de Contas Especial no CRO/RJ. 
Análise
5.2.	Não merecem guarida as alegações apresentadas. No que se refere à ausência de notificação do responsável na fase interna da tomada de contas especial, momento em que ainda não há litígio ou acusação, mas mero procedimento de apuração e coleta de dados, a jurisprudência deste Tribunal é firme no sentido de que essa falta de notificação não invalida os atos processuais posteriores, pois na fase externa da tomada de contas, que ocorre no TCU, é que se torna obrigatória a abertura do contraditório com a citação dos responsáveis e a devida apreciação das alegações de defesa (Acórdão 1078/2020-TCU-Segunda Câmara, Rel. Raimundo Carreiro, 2016/2018-2ª Câmara, Rel. Aroldo Cedraz e 5661/2014-1ª Câmara, Rel. Bruno Dantas) . 
5.3.	Dessa forma, não houve prejuízo ao exercício do contraditório e da ampla defesa em razão da ausência de notificação da decisão de prorrogação de prazo no âmbito da fase interna da TCE. 
5.4.	Também não procede a alegação da existência de inverdades e equívocos jurídicos, tendo em vista que, conforme já registrado na instrução da unidade técnica à peça 24, p. 3, a presente TCE está fundada em elementos suficientes para o seu desenvolvimento válido e regular, com a individualização do responsável, sua conduta, levantamento do débito e o nexo causal entre a conduta e a irregularidade, com suporte em documentação contábil e o dever de prestar contas dos recursos geridos pelo gestor da entidade. 
5.5.	Nesse sentido, o conteúdo do áudio mencionado pelo representante da Quiver Comunicação Ltda., como prova de suas informações feitas primeiramente ao Ministério Público Federal em seu depoimento e depois repetidas no Relatório TCE CRO 1/2016 (peça 4, p. 224) , não foi elemento determinante para a instauração da TCE. A uma, porque os processos de controle externo de TCE se fundamentam em acervo probatório próprio; a duas porque a responsabilização do recorrente se fundamentou em um conjunto de evidências, conforme a seguir:
	a) não foi constatado qualquer registro de ingresso das receitas na contabilidade do CRO/RJ, advindas de vendas de espaços publicitários na revista do CRO/RJ, no período de 1/10/2010 a 1/11/2014, intermediados pela Empresa Quiver Comunicação Ltda., consoante o documento à peça 2, p. 72 e cópia do Livro Razão (peça 2, p. 310-364) ;
	b) foi apurada evasão de receitas no montante de R$ 237.560,00 (de acordo com o Levantamento às págs. 70 e 74-78) , perfazendo o saldo devedor de R$ 386.030,55, em 17/12/2015 (peça 2, p. 366-406) ;
	c) o responsável pelo CRO/RJ no período de evasão dessas receitas era o Sr. Afonso Fernandes Rocha;
	d) consta dos autos vários e-mails de autoria do recorrente e destinado ao Sr. Matheus Rangel Riberio, representante da Quiver, para que a essa empresa realizasse a cobrança das receitas referentes à venda dos espaços publicitários, as quais não ingressaram na contabilidade da entidade (peça 3, p. 2, 4, 6-61) ; 
	e) as notas fiscais à peça 3, p. 62-234 e peça 4, p. 2-125, comprovam que os anunciantes pagaram a Quiver pelos espaços publicitários utilizados, porém, essas receitas, ratifica-se, não entraram na contabilidade do CRO/RJ; 
	f) o depoimento do Sr. Matheus Rangel Ribeiro, representante da Quiver, ao Ministério Público, reduzido a termo à peça 4, p. 130-134, também mencionado no Relatório da TCE (peça 4, p. 222) , confirma a informações dos já mencionados e-mails e de que os valores recebidos pela Quiver em contrapartida da venda dos espaços publicitários eram repassados, em espécie, ao recorrente, já descontados os impostos.   
5.6.	Como se pode perceber, a simples menção ao áudio no Relatório do tomador de contas não é elemento no qual se baseia a presente apreciação, tampouco o próprio conteúdo do áudio (inexistente nos presentes autos) . Assim, sua ausência, nos presentes autos, não prejudica o pleno exercício do contraditório e ampla defesa por parte do recorrente.
5.7.	Ainda alega o recorrente que a presente TCE teria sido instaurada em função do inquérito civil instaurado sem motivo justo. A esse respeito, o TCU possui jurisdição e competência próprias estabelecidas pela Constituição Federal e pela sua Lei Orgânica (Lei 8.443/1992) . Dessa forma, o fato de tramitar no âmbito do poder judiciário ação penal ou civil, versando sobre o mesmo assunto, não obsta a sua atuação, dado o princípio da independência das instâncias. 
5.8.	Assim, a partir dos elementos constantes dos autos, não é possível constatar violação ao pleno exercício da defesa, haja vista que ao ora recorrente foi dada a oportunidade de se manifestar nos autos, quando da apresentação de suas alegações de defesa e também na presente fase recursal. 
6.	não houve dano (peça 49, p. 3-8) .
6.1.	O recorrente defende a inexistência de lesão ao erário, com base nos seguintes argumentos:
	a) o recorrente não atuou com culpa ou dolo e jamais recebeu qualquer quantia advinda dos cofres do CRO/RJ, inexistindo conduta ilícita ou irregular de sua parte;
	b) sua gestão à frente do CRO/RJ foi ilibada, tendo sido acusado por conta de perseguição política; 
	c) embora a representação feita pelo CRO/RJ junto ao MPF informe que somente o anunciante Clivo - Centro Livre de Odontologia Ltda não teria realizado os pagamentos diretamente à Autarquia, após a instauração da TCE no CRO/RJ, é possível verificar que o tomador fez incluir débitos não relacionados a esse anunciante e também não relacionados na representação; 
	d) pelos documentos anexados aos autos, é possível verificar que o CRO/RJ incluiu supostos valores relacionados aos anunciantes, que à época se encontravam ou ainda se encontram inadimplentes, ou, se adimplentes, porque os valores não eram repassados ao CRO/RJ pela Empresa Quiver, ou ainda porque os anúncios eram realizados por força de contratos de colaboração recíproca entre os anunciantes e o CRO/RJ.
Análise
6.2.	Os argumentos do recorrente não devem ser acolhidos, tendo em vista que, além de serem desprovidos de evidências, não auxiliam a sua defesa. 
6.3.	Segundo o Relatório do Tomador de Contas (peça 4, p. 222) , apurou-se que o faturamento dos aludidos espaços publicitários se deu por meio da Empresa Quiver Comunicação Ltda., a qual, no período de outubro/2010 a novembro/2014, recebeu diretamente dos anunciantes o pagamento pelas propagandas respectivas.
6.4.	No depoimento prestado pelo sócio administrador da Quiver perante o Ministério Público Federal (peça 4, 130-134) , consta a informação de que a sua agência de publicidade fora contratada pelo CRO/RJ para realizar o serviço de publicidade, e que, após dedução dos valores pactuados como remuneração da agência, teria repassado os valores recebidos dos anunciantes diretamente ao recorrente. 
6.5.	Tal fato é corroborado nas manifestações de peça 2, p. 445, 457, 459,  e peça 4, p. 138, 140, 148 e 152, das quais se extrai, em síntese, que os espaços publicitários em questão foram objeto de pagamentos realizados diretamente à agência de publicidade indicada pelo CRO-RJ, confirmando, as informações prestadas pela empresa publicitária Quiver Comunicação Ltda., ou seja, que o CRO-RJ contratou a dita empresa de publicidade para receber os aludidos pagamentos, indicando-a, para tanto, aos anunciantes, com o intuito de que realizassem os pagamentos pelos espaços utilizados.
6.6.	Além disso, o fato de a anunciante Clivo não ser a única a ter realizado os pagamentos diretamente à Autarquia não elide o débito. A esse respeito, contrapondo o argumento do recorrente sobre eventual inadimplência de anunciantes, cabe transcrever a manifestação do relator no voto condutor do acórdão combatido:
Para além dos anúncios da Clivo, faz-se mister registrar, a título de exemplo, anúncio da ABO - Niterói na revista do CRO/RJ, edição de março/2012, em relação ao qual consta: a) nota fiscal emitida pela Quiver contra a  ABO-Niterói fazendo expressa menção à veiculação de anúncio na revista do CRO/RJ (peça 2, p. 539 - edição março/2012) ; b) boleto bancário tendo como cedente a Quiver comunicação (peça 2, p. 537) ; c) comprovante de pagamento a partir da conta bancária da ABO-Niterói (peça 2, p. 535 e 467) ; d) o próprio anúncio veiculado na revista (peça 2, p. 168) ; e) mensagem eletrônica proveniente do endereço eletrônico atribuído ao Sr. Afonso Fernandes Rocha dirigida ao então sócio administrador da agência Quiver (peça 3, p. 10) , determinando a realização de cobrança em relação ao referido anúncio (R$ 5.100,00) .  
Por outro lado, confirma o não recebimento dos respectivos valores a planilha elaborada pelo Conselho (peça 2, p. 70 e 74, antepenúltima linha da tabela) . 
Com efeito, e considerando ainda o caráter continuado dos pagamentos destinados à Quiver e das publicações, não merece ser acolhido o argumento de que se tratava de empresas inadimplentes com o Conselho ou que houve a retenção indevida dos valores por parte da Quiver, na medida em que a autoridade máxima do CRO/RJ atribuiu à Quiver as respectivas cobranças, os pagamentos foram realizados por parte dos anunciantes à referida empresa sem o respectivo ingresso nas contas bancárias do Conselho ou de oposição por parte do responsável em relação à suposta inadimplência.
6.7.	Com referência à inexistência de culpa ou dolo, registra-se que, no âmbito do controle externo, a responsabilização por irregularidades na gestão de recursos públicos independe de dolo ou má-fé do agente, bastando a configuração do liame causal entre a conduta irregular e o dano (Acórdão 11367/2019-TCU-Segunda Câmara, Rel. Augusto Nardes, 10.590/2019-2ª Câmara, Rel. Marcos Bemquerer e 11069/2019-1ª Câmara, Rel. Benjamin Zymler) .
6.8.	Assim, em virtude da comprovação de prejuízo ao erário ante o não recebimento pelo CRO-RJ da quantia correspondente aos anúncios feitos na revista da entidade; da comprovação de que o recorrente optou por não repassar ao CRO-RJ os recursos recebidos diretamente da empresa Quiver Comunicação Ltda. pagos pelos anunciantes, não há como acatar o argumento de que não houve dano ao erário.
7.	Se cabe a suspensão da TCE em função da Ação Civil Pública 5082163-16.2019.4.02.5101, em trâmite na 11ª Vara Federal do Rio de Janeiro (peça 49, p. 8-10 e peças 50-52) . 
7.1.	O recorrente defende a impossibilidade de prosseguimento da TCE, com base nos seguintes argumentos:
	a) a presente TCE se refere aos mesmos fatos deduzidos pelo Ministério Público Federal na Ação Civil Pública 5082163-16.2019.4.02.5101, em trâmite na 11ª Vara Federal do Rio de Janeiro, conforme se verifica da cópia da inicial à peça 50 e 52;
	b) não se pode permitir uma dupla punição, ainda que por esferas independentes, considerando que visam à idêntica finalidade, qual seja, o ressarcimento ao erário, sob pena de caracterizar o enriquecimento sem causa da Administração Pública;
	c) além disso, considerando a existência da referida ação civil pública, a multa imposta deve ser revista levando-se em consideração as contrições já realizadas contra o patrimônio do recorrente no âmbito judicial, conforme comprova cópia da decisão liminar à peça 51.
Análise
7.2.	Não prosperam os argumentos do recorrente. Como já enfatizado no subitem 5.7 desta peça recursal, o TCU adota em seus julgados o princípio da independência das instâncias, segundo o qual os trabalhos desenvolvidos em várias instâncias sobre o mesmo fato correm de forma independente, o que pode desencadear condenações simultâneas nas esferas cível, criminal e administrativa.
7.3.	Sobre esse tema, o Supremo Tribunal Federal defende a tese da independência entre as instâncias administrativa e penal (Mandados de Segurança 26.969-DF e 25.880-DF) , no que é acompanhado pelo Superior Tribunal de Justiça (MS 7080-DF, MS 7138-DF e 7042-DF) , corroborando, por extensão, o entendimento esposado por esta Corte de Contas. Nesse sentido são os Acórdão 3036/2015-TCU-Plenário, Rel. Marcos Bemquerer, 7.752/2015-TCU - 1ª Câmara, Rel. José Múcio e 7.123/2014-TCU - 1ª Câmara, Rel. Bruno Dantas) .
7.4.	Acerca da solicitação de revisão de multa, insta esclarecer que a sanção de multa aplicada ao recorrente, no valor de R$ 100.000,00, teve por fundamento o art. 57 combinado com o art. 19, o qual remete às ocorrências da alínea "d" do inciso III do art. 16, todos da Lei 8.443/1992, normativos que se amoldam com perfeição in casu, onde houve o julgamento pela irregularidade das contas e a imputação de débito ao recorrente.
7.5.	Cabe esclarecer, ainda, que a referida multa individual poderia ser valorada em até cem por cento do valor atualizado do dano causado ao erário (R$ 237.560,00) , porém, foi fixada em 42% do prejuízo ao erário.
7.6.	Verifica-se, sobremaneira, que a dosimetria aplicada se mostra razoável e proporcional à gravidade apontada, além de se inserir perfeitamente na margem discricionária legalmente conferida a  esta Casa para a realização efetiva do controle externo no âmbito da administração pública federal.
7.7.	Assim, o ajuizamento de ação civil pública não retira a competência do TCU para instaurar a tomada de contas especial e condenar o responsável a ressarcir ao erário os valores indevidamente percebidos, ante o princípio da independência das instâncias. 
CONCLUSÃO
8.	Das análises anteriores, conclui-se que:
	a) não é possível constatar violação ao pleno exercício da defesa, haja vista que ao ora recorrente foi dada a oportunidade de se manifestar nos autos, quando da apresentação de suas alegações de defesa e na presente fase recursal;
	b) houve prejuízo ao erário ante o não recebimento pelo CRO-RJ da quantia correspondente aos anúncios feitos na revista da entidade e ante à comprovação de que o recorrente optou por não repassar ao CRO-RJ os recursos recebidos diretamente da empresa Quiver Comunicação Ltda. que foram pagos pelos anunciantes;
	c) considerando o princípio da independência entre as instâncias, segundo o qual os trabalhos desenvolvidos em várias instâncias sobre o mesmo fato correm de forma independente, não cabe a suspensão da TCE em função da existência de Ação Civil Pública 5082163-16.2019.4.02.5101 em trâmite. 
8.1.	Assim, não foram apresentados elementos suficientes para arquivar a TCE e/ou modificar a decisão recorrida, a qual deve permanecer inalterada.
PROPOSTA DE ENCAMINHAMENTO 
9.	Ante o exposto, com fundamento nos artigos 32, inciso I; e 33, da Lei 8.443/1992, submetem-se os autos à consideração superior, com posterior encaminhamento ao Ministério Público junto ao Tribunal de Contas da União e ao Gabinete do Relator, propondo:
a) conhecer do recurso interposto e, no mérito, negar-lhe provimento;
b) comunicar a deliberação que vier a ser proferida por esta Corte ao recorrente, ao Conselho Regional de Odontologia do Rio de Janeiro (CRO/RJ) , à Procuradoria da República no Estado do Rio de Janeiro e demais interessados.
Estando os autos inclusos em sessão de julgamento da 1ª Câmara do dia 24/5/2022, Afonso Fernandes da Rocha, por meio de petição às peças 70 a 74, requer a retirada do processo da pauta, bem como sua extinção e arquivamento, em razão de Acordo de Não-Persecução Penal e Cível, celebrado entre o recorrente o Ministério Público Federal, com o qual concordou o Conselho Regional de Odontologia no Rio de Janeiro, tendo sido homologado pela Justiça Federal, em que o defendente se obriga a reparar dano integral no valor de R$ 465.651,02, afastada a aplicação em processo de controle junto ao TCU, CGU e qualquer outro órgão da Administração Pública.
É o relatório.

Flávio de Araújo Willeman (102.246/OAB-RJ), Leonardo Perseu da Silva Costa (99.009/OAB-RJ), Cláudio Augusto Silva Lacerda (149.544/OAB-RJ) e outros.

Procurador Júlio Marcelo de Oliveira.

TOMADA DE CONTAS ESPECIAL. DESVIO DE RECURSOS DE CONSELHO REGIONAL. NÃO-CONTABILIZAÇÃO DE RECEITAS ORIUNDAS DA VENDA DE ESPAÇO PUBLICITÁRIO EM REVISTA INSTITUCIONAL. DANO AO ERÁRIO. IRREGULARIDADE. DÉBITO E MULTA. RECURSO DE RECONSIDERAÇÃO. CONHECIMENTO. NEGATIVA DE PROVIMENTO. CIÊNCIA.

TOMADA DE CONTAS ESPECIAL (TCE)

Secretaria de Recursos (Serur); Secretaria de Controle Externo de Tomada de Contas Especial (SecexTCE).

Trata-se de recurso de reconsideração interposto por Afonso Fernandes Rocha contra o Acórdão 1252/2020-TCU-Primeira Câmara, relatado pelo E. Ministro-Substituto Augusto Sherman Cavalcanti, o qual julgou irregulares as contas especiais do recorrente, na condição Presidente do Conselho Regional de Odontologia do Rio de Janeiro (CRO/RJ) , e o condenou ao ressarcimento de dano e ao pagamento de multa, em razão de desvio de valores oriundos da venda de espaço publicitário em revista do CRO/RJ.
Nesta feita, Afonso Fernandes Rocha alega, em apertada síntese: violação ao devido processo legal; inexistência de dano ao Erário; litispendência em razão de tramitação de ação civil pública que tem a mesma causa de pedir; ausência de dolo ou culpa do agente; falta de proporcionalidade da dosimetria da pena.
A Secretaria de Recursos e o Ministério Público junto ao TCU, em pareceres uníssonos, manifestaram-se por conhecer do recurso de reconsideração para, no mérito, negar-lhe provimento.
Estando os autos inclusos em sessão de julgamento, o recorrente, mediante petição às peças 70 a 74, requer a exclusão do processo de pauta, bem como sua extinção e arquivamento, em razão de Acordo de Não-Persecução Penal e Cível firmado com o Ministério Público Federal, homologado pela Justiça, por meio do qual se compromete a reparar dano integral ao CRO/RJ, referente aos fatos apurados nesta tomada de contas especial.
Feito esse resumo, decido.
Ratifico despacho prévio de admissibilidade à peça 56, satisfeitos os requisitos estabelecidos nos artigos 32, inciso I, e 33 da Lei 8.443/1992.
Inicialmente, indeferido pedido de retirada do processo da pauta de julgamento e de extinção e arquivamento dos autos. A celebração de Acordo de Não-Persecução Penal e Cível, firmado entre o recorrente e o Parquet Federal, não afasta a jurisdição do TCU, tampouco infirma a decisão proferida por esta Corte de Contas, uma vez que vige o princípio da independência de instâncias, o qual não foi derrogado por sentença penal absolutória por negativa de autoria e inexistência de fato.
Eventual reparação de dano ao CRO/RJ pelo responsável, no âmbito do aludido acordo, haverá de ser aferida quando da fase de cobrança executiva do título condenatório do TCU.
Rejeito as preliminares de cerceamento de defesa e de litispendência.
A ausência de notificação do responsável acerca da prorrogação de prazo para manifestação, durante a fase interna da tomada de contas especial, não invalida os atos processuais praticados perante o Tribunal de Contas da União. No âmbito do TCU, foi facultado ao recorrente ampla defesa e contraditório para afastar as imputações de irregularidade, as quais foram lastreadas em amplo acervo probatório carreado aos autos, com descrição da autoria e materialidade dos fatos, individualização da conduta e do elemento subjetivo, quantificação do dano, identificação do nexo causal entre a conduta ilícita e o evento danoso.
Não há prosperar alegação de ausência de justa causa para instauração da tomada de contas especial (TCE) , em razão de tramitação da Ação Civil Pública 5082163-16.2019.4.02.5101, em trâmite na 11ª Vara Federal do Rio de Janeiro. Nesta Corte de Contas, vige o princípio da independência entre as instâncias judicial e administrativa, cuja incomunicabilidade é excepcionada, apenas, pela existência de sentença penal absolutória transitada em julgado, fundada em inexistência do fato ou negativa da autoria, o que não é o caso vertente.
Quanto ao mérito, o responsável Afonso Fernandes Rocha não logrou afastar as evidências de ausência de ingresso, na contabilidade do CRO/RJ, de receita oriunda da venda de espaços publicitários em revista do conselho regional, no período de 1/10/2010 a 1/11/2014, a qual resultou em prejuízo ao Erário de R$ 237.560,00. A cobrança dos anunciantes pela exploração do espaço publicitário ficou a cargo da empresa Quiver Comunicação Ltda, por determinação do próprio recorrente.
Restou, também, comprovado nestes autos, mediante termo de depoimento e e-mails trocados entre o responsável Afonso Fernandes Rocha e representante da empresa Quiver (peça 4, págs. 130/134 e 222) , que os valores recebidos dos anunciantes por aquela sociedade intermediária, em contrapartida financeira pela venda dos espaços publicitários da revista institucional, eram repassados, em espécie, ao recorrente, já descontados os impostos.   
Tal evidência é corroborada pelas Notas fiscais colacionadas à TCE (peça 3, págs. 62 a 234, e peça 4, págs. 2 a 125) , que demonstram terem os anunciantes realizado pagamentos à empresa Quiver Comunicação Ltda pela utilização dos espaços publicitários na revista do CRO/RJ, sem, no entanto, terem sido registrados na contabilidade do conselho regional.
Nessas condições, o responsável Afonso Fernandes Rocha laborou com dolo ao desviar recursos do Conselho Regional de Odontologia no Rio de Janeiro.  Não há como rever a dosimetria da pena para irregularidade tão grave, tampouco isentá-lo do dever de reparar o dano integral ao Erário.
Feitas essas considerações, nego provimento ao recurso e voto por que o Tribunal acolha a minuta de acórdão que ora submeto à apreciação do colegiado.
TCU, Sala das Sessões, em 24 de maio de 2022.
WALTON ALENCAR RODRIGUES 
Relator